【裁判字號】    95,易,320
【裁判日期】    950919
【裁判案由】    詐欺等
【裁判全文】
臺灣嘉義地方法院刑事判決               95年度易字第320號
公  訴  人  臺灣嘉義地方法院檢察署檢察官
被      告  甲○○
            丙○○
            乙○○
上列被告等因詐欺案件，經檢察官提起公訴（94年度發查偵字第
98號、95年度偵字第239號），本院判決如下：
    主  文
甲○○、丙○○、乙○○共同犯詐欺取財罪，各處有期徒刑肆月
，如易科罰金，均以銀元參佰元即新臺幣玖佰元折算壹日。
    事  實
一、甲○○與丙○○、乙○○經由丁○○（另案由檢察官偵辦中
    ）介紹認識，甲○○、乙○○、丁○○均明知丙○○購買自
    用小客車，係為將所購車輛轉賣得款，竟意圖為自己不法所
    有，共同基於詐欺取財之犯意聯絡，於民國93年10月間某日
    ，由甲○○將廣信汽車商行內魏菜所有託售之車牌號碼3H-9
    479號自用小客車，仲介出售予丙○○，並於93年10月7日，
    在嘉義縣太保市○○路丁○○辦公室，以甲○○為仲介商，
    丙○○為買方，簽立汽車買賣（仲介）合約書1份，將該車
    移轉登記過戶至丙○○名下，而由丙○○向裕融企業股份有
    限公司（下稱裕融公司）業務員林明信佯稱以動產擔保交易
    之動產抵押方式貸款購買汽車，於同日在林明信辦公室，以
    裕融公司為債權受讓人，魏菜為債權讓與人，丙○○為動產
    抵押債務人，乙○○為連帶保證人，將上開車輛設定動產抵
    押權予債權人裕融公司，簽立債權讓與暨動產抵押契約，貸
    款新台幣（下同）229,862元，約定自93年10月8日起至95年
    9月8日，分23期支付，每月一期，每期償還9,994元，自用
    小客車放置地點為雲林縣水林鄉塭底村塭底8號丙○○住處
    ，於價金未付清之前，丙○○不得任意遷移、出賣、出質、
    移轉、抵押或為其他處分，以此方式施用詐術，致裕融公司
    陷於錯誤，誤認丙○○欲購車供己使用並有付款之意，而於
    同年10月8日，將19萬元匯入廣信汽車商行帳戶內。再於93
    年10月8日，甲○○、丙○○、乙○○、丁○○等4人，共同
    基於意圖不法利益之犯意聯絡，在丁○○上揭辦公室，由甲○○書立金額空白之讓渡證書1紙，以丙○○為立讓渡書人
    ，乙○○為保證人，由丙○○、乙○○2人在讓渡證書簽名
    ，以供甲○○出售上開自用小客車之用，甲○○並於同日將
    該車以3萬元之價格出售交付予雲林縣口湖鄉明順解體工廠
    ，且將3萬元交給丁○○，由丁○○依丙○○之指示，將1萬
    元交給乙○○作為擔任保證人之代價，另2萬元交給丙○○
    之婚姻仲介郭裕榮。嗣因丙○○僅繳付1期分期款即未再繳
    款，經裕融公司遍尋未獲上開車輛蹤影，始查知上情。
二、案經裕融公司訴由台灣雲林地方法院檢察署呈請台灣高等法
    院台南分院檢察署令轉臺灣嘉義地方法院檢察署檢察官及檢
    察官自動檢舉偵查起訴。
    理  由
一、訊據被告甲○○、丙○○、乙○○固供承被告丙○○有向廣
    信汽車商行購買上揭自用小客車，被告丙○○為動產擔保交
    易之債務人，及被告丙○○、乙○○在被告甲○○書立之讓
    渡證書簽名後，由被告甲○○將該車出售予解體廠等情，惟
    矢口否認有何詐欺取財、違反動產擔保交易法之犯行，被告
    甲○○辯稱：丙○○買車時，他說要上班代步用，93年10月
    7日中午，在丁○○的檳榔攤旁的辦公室，簽立買賣合約書
    ，當時只有伊跟丙○○在辦公室，乙○○及丁○○則在檳榔
    攤裡面，簽完之後伊就叫丙○○把車牽回去，結果丙○○跟
    伊說車子不要牽回去，要直接賣掉，伊有跟丙○○說再賣掉
    會犯了詐欺罪，93年10月8日中午，在丁○○檳榔攤旁的辦
    公室簽立讓渡證書，當時伊、丙○○、乙○○及丁○○在場
    ，丙○○10月8日下午才去高雄搭飛機，是伊幫丙○○以3萬
    元價格，找到在雲林縣口湖鄉明順解體工廠，伊知道汽車設
    定動產抵押後不能再轉讓，但這是丙○○要求的，伊有跟他
    說不能賣了云云；被告丙○○辯稱：伊買車是要上下班代步
    用，丁○○介紹伊去甲○○的順億車行買的，伊去買車時車
    行並沒有車，當時根本就沒有看到車，93年10月7日，伊、
    乙○○、甲○○及丁○○，在北港路丁○○的檳榔攤旁辦公
    室簽立讓渡證書，與買賣合約書是同時同一地點寫的，讓渡
    證書上面寫93年10月8日是寫錯了，那時候讓渡證書其他的
    資料已經事先填好了，但沒有填上金額3萬元，因為伊沒有
    買過車子，當時伊不知道簽立讓渡證書就是要把車子轉讓給
    別人，伊簽了以後有跟甲○○說伊93年10月8日出國，回國
    之後要去牽車，結果回國之後車子就被解體了云云；被告乙○○辯稱：伊記不得時間是10月7日還是8日，讓渡證書是在
    丁○○檳榔攤旁的辦公室簽的，當時有伊、丙○○、丁○○
    及甲○○在場，因為丙○○要買3H-9479號自用小客車時，
    他已經有另外1台車，當時伊以為他是要賣另外1台車，所以
    才在讓渡證書上面簽名，而且伊簽完名就去大陸了云云。惟
    查：
  (一)按被告以外之人於審判外之言詞或書面陳述，除法律有規定
    者外，不得作為證據。當事人、代理人或辯護人於法院調查
    證據時，知有第159條第1項不得為證據之情形，而未於言詞
    辯論終結前聲明異議者，視為有前項之同意。被告以外之人
    於偵查中向檢察官所為之陳述，除顯有不可信之情況者外，
    得為證據。刑事訴訟法第159條第1項、第159條之5第2項、
    第159條之1第2項分別定有明文。查被告3人對於同案被告及
    證人等於檢察事務官詢問時之證述，未於言詞辯論終結前聲
    明異議，且經本院審酌其等言詞陳述作成時之情況，認為適
    當，是其等此部分之陳述，應有證據能力。又被告3人對於
    同案被告及證人等於檢察官依法訊問並命具結之證詞，均未
    指出有何顯有不可信之情況，從而其等此部分之證述，均有
    證據能力。
  (二)於93年10月間某日，被告甲○○將廣信汽車商行內魏菜所有
    託售之車牌號碼3H-9479號自用小客車，仲介出售予被告丙○○，並於93年10月7日，在嘉義縣太保市○○路丁○○辦
    公室，以被告甲○○為仲介商，被告丙○○為買方，簽立汽
    車買賣（仲介）合約書1份，將該車移轉登記過戶至被告丙○○名下，而由被告丙○○向告訴人裕融公司業務員林明信
    以動產擔保交易之動產抵押方式貸款購買汽車，於同日在林
    明信辦公室，以告訴人裕融公司為債權受讓人，魏菜為債權
    讓與人，被告丙○○為動產抵押債務人，被告乙○○為連帶
    保證人，將上開車輛設定動產抵押權予告訴人裕融公司，簽
    立債權讓與暨動產抵押契約，貸款229,862元，約定自93年
    10月8日起至95年9月8日，分23期支付，每月一期，每期償
    還9,994元，自用小客車放置地點為雲林縣水林鄉塭底村塭
    底8號被告丙○○住處，於價金未付清之前，被告丙○○不
    得任意遷移、出賣、出質、移轉、抵押或為其他處分，告訴
    人裕融公司並於同年10月8日，將19萬元匯入廣信汽車商行
    帳戶內等情，業據被告3人於本院審理時供述屬實，並經證
    人林明信於偵查時結證明確（94年度他字第156號卷第36頁
    、第37頁），另有汽車買賣（仲介）合約書、債權讓與暨動
    產抵押契約、撥款明細查詢、交通部公路總局嘉義區監理所
    雲林監理站函附之汽車車籍查詢、汽車車主歷史查詢、汽車
    異動歷史查詢各1份在卷足考，足認被告3人均明知被告丙○○為動產擔保交易之債務人，於價金未付清之前，被告丙○○不得出賣自用小客車。又於93年10月8日，被告甲○○、
    丙○○、乙○○與丁○○等4人，在丁○○上揭辦公室，由
    被告甲○○書立金額空白之讓渡證書1紙，以被告丙○○為
    立讓渡書人，被告乙○○為保證人，由被告丙○○、乙○○
    在讓渡證書簽名，以供被告甲○○出售上開汽車之用，被告
    甲○○並於同日將該車以3萬元之價格出售交付予雲林縣口
    湖鄉明順解體廠等情，亦據被告甲○○於偵查時結證綦詳（
    94年度他字第156號卷第54頁），被告丙○○、乙○○於本
    院審理時亦供承有在讓渡證書簽名，並有讓渡證書、報廢車
    輛買賣切結書各1份附卷足考，足見被告丙○○於購買上揭
    自用小客車後，隨即於翌日簽立讓渡證書出售該車予解體廠
    ，而在場之被告甲○○、乙○○與丁○○，均知悉上情。再
    者，被告甲○○將出售車輛之3萬元交給丁○○，由丁○○
    依丙○○之指示，將1萬元交給被告乙○○，另2萬元交給被
    告丙○○之婚姻仲介郭裕榮等情，並經證人丁○○於偵查及
    本院審理時結證明確，且據證人郭裕榮於檢察事務官詢問時
    證述屬實（93年度發查字第1403號卷第44頁），而被告乙○○亦不否認被告丙○○曾託丁○○轉交其1萬元。至丁○○
    轉交予被告乙○○之1萬元，係被告乙○○經丁○○介紹擔
    任被告丙○○保證人之代價一節，業據被告丙○○於檢察事
    務官詢問時證述明確（93年度發查字第1403號卷第4頁、第
    59頁），是被告丙○○確有將上揭自用小客車轉賣出售得款
    供己花用。況且，被告丙○○僅繳付1期分期款即未再繳款
    一節，有客戶對帳單-還款明細、催收記錄歷史資料查詢各1
    份在卷足考，是以被告丙○○明知自己係動產擔保交易之債
    務人，卻在未付清貸款前即將車輛轉賣出售得款供己花用，
    顯見其有不法利益之意圖，而被告甲○○、乙○○明知被告
    丙○○係動產擔保交易之債務人，尚未付清貸款，被告甲○○卻為被告丙○○書立讓渡證書並尋找解體廠，被告乙○○
    並為被告丙○○擔任讓渡證書之保證人，丁○○則明知被告
    丙○○尚未付清貸款，猶代被告丙○○找被告乙○○為保證
    人，並將出售之款項轉交1萬元給被告乙○○，堪認被告3人
    與丁○○有犯意聯絡及行為分擔，均成立違反動產擔保交易
    法之犯行。此外，被告甲○○於檢察事務官詢問時已證稱：
    丁○○還沒有帶丙○○來看車之前，就曾向伊說要找一部車
    子，但只要錢而不要車，伊回答說不可以這樣。丙○○從頭
    到尾就只要錢不要車，伊也只幫他找人解體而已等語（94年
    度發查他字第46號卷第19頁、第21頁），且被告丙○○於購
    車後翌日隨即簽立讓渡證書出售該車，益見被告丙○○購車
    並非供己上下班代步之用，而係為購買車輛轉賣得款供己花
    用，是被告丙○○向告訴人裕融公司以動產抵押之方式貸款
    購買自用小客車，並僅支付1期價金，其於購車當時即有不
    法所有之意圖甚明，而被告甲○○、乙○○與丁○○，與其
    彼此間有犯意聯絡及行為分擔，均成立詐欺取財之犯行。
  (三)被告甲○○雖以上詞置辯，然被告甲○○於偵查時即供稱被
    告丙○○購車係要錢不要車，而於本院審理時又供承其知悉
    貸款購車並隨即將車輛出售會成立上揭犯行，仍為被告丙○○為上揭行為，其與被告丙○○、乙○○及丁○○均為共犯
    甚明，至其是否因此獲利，與其犯行無涉，亦不因其在卷附
    之汽車買賣（仲介）合約書記載「此車分期付款18萬元正，
    如果事後有問題與順億車行甲○○本人無關係。」而可免責
    。再者，被告丙○○並未看車即簽立汽車買賣（仲介）合約
    書購買車輛一節，業據被告丙○○於本院審理時供述屬實，
    並經被告甲○○於偵查時結證明確（94年度他字第156號卷
    第54頁），是被告丙○○購買上開車輛，若係為供己上下班
    代步之用，衡情應確認車子的性能、外觀並予試駕後再決定
    是否購買，其未看車即予購車，所為核與常情不符。觀諸卷
    附之讓渡證書上記載：「立讓渡書人丙○○今將自己所有之
    豐田轎車1995黑色自排『賣給』台端議定新台幣參萬元整當
    日銀貨兩訖毫無短欠所賣之如有來歷不明或非法取得概由本
    人願負法律上之一切責任與台端無關恐口無憑特立讓渡證書
    乙紙立證為據。」「本車：3H-9479豐田轎車（黑色自排200
    0cc）購車名義：流當不得報失竊，此車為流當解體」等語
    ，而被告甲○○於檢察事務官詢問時證稱：讓渡證書是伊寫
    的，附註寫好了才給丙○○簽名，金額的部分空白，因為人
    家要以多少錢買還不知道等語（94年度發查他字第46號卷第
    20頁），是被告丙○○簽立讓渡證書時，雖未填載金額，惟
    此不影響讓渡證書之文義，從而被告丙○○既於讓渡證書簽
    名，其對於簽立讓渡證書係為出售該車，自難諉為不知，此
    與其是否曾經購車無關。況且，被告乙○○於檢察事務官詢
    問時證稱：伊有在讓渡證書保證人欄簽名，因為丙○○跟伊
    說車子不合適，所以後來後悔了不想買那部車等語（93年度
    發查字第1403號卷第53頁），而被告甲○○檢察事務官詢問
    時亦證稱：10月8日晚上7、8時，伊有告訴丙○○及丁○○
    該車以3萬出售，當天8、9時丙○○打電話來說要留車，但
    車子已被人家開走了等語（94年度發查他字第46號卷第21頁
    ），且被告丙○○於本院審理時亦供稱：伊93年10月8日有
    打電話給甲○○說伊反悔，車子不讓渡了等語（本院卷第69
    頁），足認被告丙○○明知簽立讓渡證書是供出售該車之用
    。至於讓渡證書係何時簽立一節，被告乙○○於偵查時供稱
    係93年10月8日，而被告甲○○於本院審理時亦供稱係93年
    10月8日，且卷附之讓渡證書其書立日期亦記載為93年10月8
    日，是其等於簽約之際，並無往後填寫日期之必要，故應係
    於93年10月8日簽立讓渡證書無訛，且不論讓渡證書簽立日
    期為何，均不影響被告丙○○犯行之認定。另被告乙○○雖
    以上詞置辯，然其於偵查中供稱：93年10月8日中午，其等
    簽了讓渡證書，讓渡的意思伊知道，是要把車賣給人家，簽
    讓渡書時伊有問丙○○為何要賣掉車子，丙○○說那台車不
    適合他使用，所以要賣掉等語（見94年度他字第439號偵查
    卷第16頁），是其明知簽立讓渡證書，係為出售車輛，且上
    揭讓渡證書已亦載明出售車輛之車號，則其豈有誤認被告丙○○係出售其他車輛之可能。至證人丁○○於本院審理時雖
    證稱簽立讓渡證書時其不在場，其事先亦不知悉被告丙○○
    出售上揭車輛等語，然被告3人於本院審理時均供稱簽立讓
    渡證書時丁○○在場，且被告甲○○於本院審理時已供稱：
    是丁○○跟伊說他有叫丙○○要把車子處理掉等語（本院卷
    第73頁），而證人丁○○於偵查時亦證稱：讓渡證書是在伊
    檳榔攤簽的，現場有甲○○、丙○○、乙○○及伊等語（94
    年度發查字第46號卷第27頁），是其上揭於本院審理時之證
    述尚非可採。
  (四)綜上所述，被告3人前開所辯，顯係卸責之詞，不足採信。
    本件事證明確，被告3人詐欺取財、違反動產擔保交易法之
    犯行均堪予認定。
二、核被告甲○○、丙○○、乙○○所為，均係犯刑法第339條
    第1項之詐欺取財罪，及動產擔保交易法第38條之動產擔保
    交易之債務人，意圖不法之利益，將標的物出賣，致生損害
    於債權人罪。被告3人與丁○○共同犯罪，彼此間有犯意聯
    絡及行為分擔，均為共同正犯。另按動產擔保交易法第38
    條規定，係因特定關係成立之罪，其犯罪主體，須為動產擔
    保交易之債務人，亦即限於依法訂立動產抵押契約上負有債
    務之人，為構成本罪之特別構成要件，而被告甲○○、乙○○雖無動產擔保交易債務人之身分，惟其與被告丙○○有動
    產擔保交易債務人身分之人，共同意圖不法之利益將標的物
    自小客車出賣，依刑法第31條第1項之規定，仍為共同正犯
    。被告行為後，刑法於94年1月7日修正，同年2月2日公布，
    自95年7月1日施行，刪除刑法第55條牽連犯之規定、修正同
    法第33條第5款關於法定刑有罰金刑之罪及同法第41條第1項
    易科罰金之規定。本件被告3人所犯上開2罪，依修正前即行
    為時之規定，具有方法、結果之牽連犯關係，應從一重之詐
    欺取財罪處斷；依修正後之刑法既已刪除牽連犯之規定，則
    所犯上述各罪應依數罪併罰之規定分論併罰。比較新舊法之
    規定，修正後之規定並非較有利於被告3人，依刑法第2條第
    1項前段之規定，被告3人應適用行為時之法律，即適用修正
    前刑法第55條牽連犯之規定，各從一重之詐欺取財罪處斷。
    又比較刑法第33條第5款修正前後之規定，以修正前刑法較
    有利於被告3人，依刑法第2條第1項前段之規定，應適用修
    正前刑法規定。雖檢察官未就被告乙○○違反動產擔保交易
    法之犯行提起公訴，惟此部分與上揭起訴並經本院判決有罪
    之部分，有牽連犯之裁判上一罪之關係，為起訴效力所及，
    本院自得併予審理。爰審酌被告3人之品行、智識程度，犯
    罪之動機、行為之手段、所獲取之利益，告訴人裕融公司所
    生之損害，被告3人否認犯行之犯後態度，及尚未與告訴人
    裕融公司達成和解等一切情狀，各量處如主文所示之刑，以
    資懲儆。本件被告3人依行為時之刑法第41條第1項易科罰金
    折算標準，修正前罰金罰鍰提高標準條例第2條前段（現已
    刪除）規定，就其原定數額提高為100倍折算1日，則本件被
    告行為時之易科罰金折算標準，應以銀元300元折算1日，經
    折算為新臺幣後，應以新臺幣900元折算為1日。而修正後之
    刑法第41條第1項前段則規定：「犯最重本刑為5年以下有期
    徒刑以下之刑之罪，而受6個月以下有期徒刑或拘役之宣告
    者，得以新臺幣1千元、2千元或3千元折算1日，易科罰金。
    」比較修正前後之易科罰金折算標準，以95年7月1日施行前
    之規定，較有利於被告3人，則應依刑法第2條第1項前段，
    均適用修正前刑法第41條第1項前段規定，諭知易科罰金之
    折算標準。
據上論斷，應依刑事訴訟法第299條第1項前段，動產擔保交易法
第38條，刑法第11條前段、第2條第1項前段、第28條、第339條
第1項、第55條（修正前）、第41條第1項前段（修正前），罰金
罰鍰提高標準條例第1條前段、第2條（修正前），現行法規所定
貨幣單位折算新臺幣條例第2條，判決如主文。
本案經檢察官王啟旭到庭執行職務。
中    華    民    國    95    年    9    月    19    日
                    刑事第二庭  審判長法  官  沈福財
                                      法  官  林青怡
                                      法  官  卓春慧
上列正本證明與原本無異。
如不服本判決，應於判決送達後10日內向本院提出上訴狀（應附
繕本）。告訴人或被害人如對於本判決不服者，應具備理由請求
檢察官上訴，其上訴期間之計算係以檢察官收受判決正本之日期
為準。
中    華    民    國    95    年    9    月    19    日
                                      書記官  江芳耀
附錄本案論罪科刑法條全文：
刑法第339條。
意圖為自己或第三人不法之所有，以詐術使人將本人或第三人之
物交付者，處5年以下有期徒刑、拘役或科或併科1千元以下罰金
。
以前項方法得財產上不法之利益或使第三人得之者，亦同。
前二項之未遂犯罰之。
動產擔保交易法第38條。
動產擔保交易之債務人，意圖不法之利益，將標的物遷移、出賣
、出質、移轉、抵押或為其他處分，致生損害於債權人者，處3
年以下有期徒刑、拘役或科或併科6000元以下之罰金。


司法院資訊處製作；財團法人民間司法改革基金會備份。
